【裁判字號】    99,消債抗,39
【裁判日期】    990915
【裁判案由】    更生事件
【裁判全文】
臺灣屏東地方法院民事裁定            99年度消債抗字第39號
抗  告  人  甲○○
代  理  人  張宗隆律師
上列抗告人因更生事件，對於中華民國99年7 月26日本院99年度
消債更字第64號裁定，提起抗告，本院第二審合議庭裁定如下：
    主  文
原裁定廢棄。
抗告人甲○○自民國九十九年九月十五日十七時起開始更生程序
。
命司法事務官進行本件更生程序。
    理  由
一、原聲請意旨略以：抗告人對金融機構負債約新臺幣（下同）
    4,798,588 元，已達不能清償狀態，經向最大債權銀行台新
    國際商業銀行（下稱台新銀行）請求共同協商債務清償方案
    ，惟協商不成立，且其無擔保或無優先權之債務總額未逾1,
    200 萬，復未經法院裁定開始清算程序或宣告破產，爰依法
    聲請更生等語。
二、原裁定意旨則以：依抗告人提出之財政部南區國稅局96、97
    年度綜合所得稅各類所得清單，抗告人近兩年每月平均薪資
    至少38,099元，而抗告人尚有2 個哥哥可分擔扶養其母義務
    ，在此範圍內不應列入生活必要支出，且經依職權向台新銀
    行函詢協商之過程，該行函覆略以：有關聲請人（即抗告人
    ）無擔保債權部分，銀行提出二階段、月繳8,000 元還款條
    件，惟為聲請人（即抗告人）所不接受等語，有該行之債務
    協商部字0900010304號函附卷可佐。參酌抗告人每月所得及
    所負之上開債務，台新銀行所提之還款條件顯未過苛，即使
    抗告人部分薪資遭強制執行應不致造成抗告人無法維持基本
    生活，堪認其無不能清償或不能清償之虞，而認抗告人之聲
    請更生不合法定要件，且無從補正，爰裁定駁回其更生之聲
    請等語。
三、抗告意旨又以：抗告人每月薪資遭扣三分之一，抗告人自無
    從領取該部分薪資，故抗告人每月收入應為25,399元（38,0
    99×2/3 ＝25,399元）。抗告人願節省日常開銷，以內政部
    公告98年度之台灣省低收入戶最低生活費9,829 為計，又抗
    告人母親患有長年痼疾，每月平均需支出藥品費用3,830 元
    ，另每月尚需繳納房屋貸款3,541 元，則合計已達17,200元
    （9,829 ＋3,830 ＋3,541 ＝17,200）；而抗告人二哥張家
    瑞有龐大債務，無餘力照顧母親張洪昭，因此抗告人縱使與
    大哥張文龍共同分擔母親扶養費用，亦需再支出4,915 元（
    9,829 ÷2 ＝4,915 元）。綜上，抗告人平均每月必要支出
    為22,115（17,200＋4,915 ＝22,115）。況且，抗告人三年
    來遭強制執行之金額近90萬元。抗告人每月所剩無法負擔每
    月8,000 元之還款金額，與消費者債務清理條例第3 條所定
    有不能清償債務或有不能清償之虞要件相合，為此求予廢棄
    原裁定，並裁定開始更生程序等語。
四、按「債務人不能清償債務或有不能清償之虞者，得依消費者
    債務清理條例所定更生或清算程序，清理其債務」、「債務
    人對於金融機構因消費借貸、自用住宅借款、信用卡或現金
    卡契約而負債務，在聲請更生或清算前，應提出債權人清冊
    ，以書面向最大債權金融機構請求協商債務清償方案，並表
    明共同協商之意旨」、「債務人與金融機構協商成立者，不
    得聲請更生或清算。但因不可歸責於己之事由，致履行顯有
    重大困難者，不在此限」，消費者債務清理條例第3 條、第
    151 條第1 項、第5 項定有明文；又消費者債務清理事件「
    法院應依職權調查必要之事實及證據，並得向稅捐或其他機
    關、團體為查詢」，同條例第9 條第1 項亦有明文。經查：
(一)、抗告人甲○○目前任職屏東縣政府，擔任工友，五年內未從
    事營業活動，屬本條例第2 條規定之消費者。於消費者債務
    清理條例施行後，曾以書面向最大債權金融機構台新銀行請
    求共同協商債務清償方案而不成立，有卷附前置協商不成立
    通知書可憑，符合本條例協商前置之規定；又抗告人無擔保
    或無優先權之債務明顯未逾1,200 萬，且未經法院裁定開始
    清算或宣告破產，亦符合同條例第42條所定要件。因此，抗
    告人是否准予更生，主要端視是否已達前開規定之「不能清
    償債務或有不能清償之虞」要件。
(二)、查抗告人所負無擔保債務，據其自陳為4,798,588 元，而依
    財團法人金融聯合徵信中心債務清理條例前置協商專用債權
    人清冊計算至99年3 月11日止為3,797,612 元，而前開債務
    均為現金卡、信用卡、或信用貸款所生，利息動輒百分之19
    、20，縱以平均百分之15計算，每月利息高達47,470元（計
    算式：3,797,612 ×15% ÷12月＝47,470元，元以下四捨五
    入）。而抗告人收入依財政部台灣省南區國稅局97、98年度
    綜合所得稅各類所得資料清單分別為463,586 元及449,637
    元，據此計算其每月收入為38,051元【計算式：（463,586
    ＋449,637 ）÷24＝38,051，元以下四捨五入】。以此每月
    收入38,051元，清償每月高達47,470元利息尚且不夠，遑論
    清償本金、違約金，故而抗告人不能清償債務甚明。
(三)、次查，最大債權銀行台新銀行於99年6 月18日以台新總債務
    協商部字第09900010304 號函具狀表示「…債務人於97年5
    月15日依消債條例第151 條規定，向最大債權銀行即本行申
    請前置協商……，經本行多方協調且考量債務人現況，經徵
    得全體債權金融機構同意後，針對債務人積欠利息全部減免
    ，使整體債務自4,825,227 元調降為3,598,641 元（總金額
    74.57 % ），並就提供分期還款方案。惟經本行多次與債務
    人聯繫溝通還款事宜，經評估後遂提供其月付金8,000 元之
    二階段協商方案，債務人竟表無法負擔，經7 月16日面談後
    仍堅稱無法負擔任何協商方案，因此遂於7 月16日寄出協商
    不成立證明…，故依消費者債務清理條例第3 條、第8 條規
    定，懇請鈞院駁回其更生之聲請，並命債務人與金融機構再
    次進行協商，避免造成不利益，以維債權人之權益」。惟依
    卷附前置協商不成立通知書記載「…提供72期，利率0%，每
    期還款8,000 元之二階段還款協商方案…因（抗告人）未能
    接受顯足以負擔之還款方案。說明：本行於97/7開立二階段
    還款方案（前六年每月還8 千元，第7 年再依經濟狀況重新
    訂立契約）；客戶不願接受，表示已決定更生，並表示只願
    還六年，每月還8 千元給銀行」。基上，以抗告人每月收入
    約38,051元，扣除扶養、醫療等必要支出，似無不能依台新
    銀行所提還款方案履行之情事。惟觀之上開前置協商不成立
    通知書提出之「二階段還款」方案，其僅提出第一階段分72
    期，每期清償8,000 元之條件外，並未提示任何關於第二階
    段以後之還款條件，則抗告人即無從判斷是否接受該還款方
    案，故而協商不成立，自難歸責抗告人；且銀行先提出較低
    清償額度之還款方案，亦造成抗告人非不能清償之印象，除
    意圖先取得部分清償外，亦不無阻礙抗告人利用更生程序謀
    求重生且濫用前置協商權之虞。是以亦不能據此認定抗告人
    無不能清償債務或沒有不能清償債務之虞之情事。再者，以
    目前協商現況，更生不獲裁准，金融機構與債務人重行協商
    時更有恃無恐不再提供前置協商當時之還款條件，並且又只
    能與個別金融機構分別協商，則欲達成還款條件合意，更加
    困難，為貫徹本條例謀求消費者經濟生活之更生及社會經濟
    之健全發展之立法目的，亦應准予更生。
(四)、綜上所述，原審遽以抗告人每月收入扣除其必要支出所剩足
    以清償台新銀行所提第一階段還款金額而認抗告人無不能清
    償債務之情事，而駁回其聲請，尚有未洽。抗告人指摘原裁
    定不當，求予廢棄，自屬有理由，爰廢棄原裁定，並依本條
    例第45條第1 項、第16條第1 項規定，由本院予以廢棄改判
    如主文第2 、3 項所示。另本件更生聲請業經准許，抗告人
    前聲請保全處分，已無必要，附此敘明。
五、據上論結，本件抗告為有理由，依清費者債務清理條例第11
    條第2 項、第15條、第16條、第45條，民事訴訟法第492 條
    第495條之1、第79條，裁定如主文。
中    華    民    國    99    年    9     月    15    日
                  民事第一庭    審判長法  官  孫國禎
                                      法  官  曾吉雄
                                      法  官  胡晏彰
正本係照原本作成。
本裁定不得抗告。
中    華    民    國    99    年    9     月    15    日
                                      書記官  郭松菊

司法院資訊處製作；財團法人民間司法改革基金會備份。
